【裁判字號】    89,台上,4555
【裁判日期】    890803
【裁判案由】    偽造文書
【裁判全文】
最高法院刑事判決                              八十九年度台上字第四五五五號
    上  訴  人  台灣高等法院檢察署檢察官
    被      告  甲○○
右上訴人因被告偽造文書案件，不服台灣高等法院中華民國八十七年四月二十九日第
二審判決（八十六年度上訴字第五九三八號，起訴案號：台灣台北地方法院檢察署八
十六年度偵續字第三三○號），提起上訴，本院判決如左：
    主  文
上訴駁回。
    理  由
一偽造私文書部分：
按刑事訴訟法第三百七十七條規定，上訴於第三審法院，非以判決違背法令為理由，
不得為之。是提起第三審上訴，應以原判決違背法令為理由，係屬法定要件。如果上
訴理由狀並未依據卷內訴訟資料，具體指摘原判決不適用何種法則或如何適用不當，
或所指摘原判決違法情事，顯與法律規定得為第三審上訴理由之違法情形，不相適合
時，均應認其上訴為違背法律上之程式，予以駁回。本件檢察官上訴意旨略稱：被告
甲○○以幫忙調現，解決告訴人賴沈月霞財務困難為由，使告訴人陷於錯誤而交付指
名以告訴人為受款人之票號ＡＵ0000000號之支票一紙，被告詐得該支票後，
因告訴人忘記背書，請被告拿回或補簽名背書，被告不為，竟基於偽造及行使偽造私
文書之犯意，在不詳處所委由不知情之不詳姓名者偽刻「沈月霞」之印章一枚，冒用
告訴人名義，以該偽刻之印章，在該支票上背書，完成票據背書行為，進而持向不知
情之賴文琛調現，足生損害於告訴人之事實，有如原判決附表二所示支票附於偵查卷
可稽，被告對告訴人有交付該支票一事亦坦承不諱，其所為係牽連犯刑法第二百十六
條、第二百十條之行使偽造私文書及同法第三百三十九條第一項之詐欺罪，原判決竟
以不能證明被告犯罪而諭知其無罪，有刑事訴訟法第三百七十八條不適用法則之違背
法令等語。
惟查證據之取捨與證據之證明力如何，均屬事實審法院得自由裁量、判斷之職權；茍
其此項裁量、判斷，並不悖乎一般人日常生活經驗之通常定則或論理法則，又於判決
內論敘其作此判斷之心證理由，即不得任意指摘其為違法，而據為提起第三審上訴之
合法理由。原判決以公訴意旨略稱被告於民國八十五年十一月間，在台北市○○○路
○段二二五號五樓，以幫忙調現，解決告訴人財務困難為由，使告訴人陷於錯誤而交
付指名以「沈月霞」為受款人如原判決附表二所示之支票一紙，並基於偽造及行使偽
造私文書之犯意，在不詳處所委由不知情已成年之不詳姓名者偽刻「沈月霞」之印章
乙枚，冒用告訴人之名義，以該偽刻之印章，在該紙支票上背書，完成票據背書行為
，進而持向不知情之賴文琛調現，因認被告牽連涉犯刑法第二百十六條、第二百十條
之行使偽造私文書及同法第三百三十九條第一項之詐欺取財罪嫌云云。經審理結果被
告堅決否認有該犯行，而告訴人係因請被告代為調現，乃交付告訴人所屬公司給付告
訴人薪水之支票予被告，迭據告訴人於事實審偵審中供述在卷。又本件支票記載之受
款人為告訴人，且發票人已將禁止背書轉讓之字句刪除，有卷附支票影本可稽，依票
據法第三十七條第一項之規定，自應有告訴人之背書，背書始能連續，執票人方能行
使票據上之權利，告訴人既託被告代為調現，若非事先備妥背書，被告如何以該支票
為告訴人調現？況該支票之金額僅新台幣（下同）四萬餘元，當時被告與告訴人並未
交惡，如被告發現支票因缺少背書無法行使，僅向告訴人要求補具背書即可，應無為
四萬餘元大費周章偽刻告訴人印章而偽造告訴人背書致觸犯刑章之理？是告訴人之指
訴與經驗法則不符，難採為被告不利之證據。至告訴人自陳其背書之習慣係簽名而非
蓋章云云，並於第一審偵審中提出其他支票背書為證，惟此僅能證明告訴人在上開支
票係以簽名方式為背書，但與本件支票之背書無涉，無從積極證明系爭支票之背書為
被告所偽造。況該支票在告訴人交付被告後，立即交予證人林美莉，由林美莉持向證
人賴文琛調現，亦據證人林美莉、賴文琛於原審調查時證述明確，林美莉更進一步證
實被告交付該支票予伊時，支票後面即蓋有告訴人之章。益見告訴人之指述不實。雖
林美莉與被告就當天相約地點及有無吃飯一節之供述不盡一致，但就主要待證事實之
陳述，則無二致，自不影響林美莉證言之證據能力。此外查無其他積極證據足資證明
被告有偽造背書而行使之犯行。被告雖於事實審偵審中就該支票之調現使用及交付之
經過前後之供述不盡相符，應係敘述過程繁簡及人物之省略與否，尚難認有何隱情。
縱或被告所言無從證明為真正，亦因積極證據不足為不利於被告偽造文書事實之認定
，即應為其有利之認定，更不必有何有利之證據。至被告調現後，拒不將調現所得之
金錢交予告訴人，係另一問題。從而論斷不能證明被告有前開偽造私文書之犯罪，因
而撤銷第一審依牽連犯論處被告行使偽造私文書，足以生損害於他人罪刑之判決，改
判諭知被告無罪，已於判決內詳予論述其理由。從形式上觀察，並無違背法令之情形
存在。檢察官上訴意旨並未依據卷內資料具體指摘原判決關於偽造私文書部分，有何
不適用法則或其他違背法令之情形，猶執前詞，對原判決採證及對證據證明力判斷職
權之適法行使，任加指摘，再為單純事實之爭執，核與法律規定得為第三審上訴理由
之違法情形，不相適合，應認其關於此部分之上訴為違背法律上之程式，予以駁回。
二詐欺部分：
按刑事訴訟法第三百七十六條所列各罪之案件，經第二審判決者，不得上訴於第三審
法院，法有明文。本件上訴人牽連犯詐欺罪部分，原判決認係成立刑法第三百三十九
條第一項之罪，核屬刑事訴訟法第三百七十六條第四款之案件，依上開說明，既經第
二審判決，自不得上訴於第三審法院。縱此部分與前述上訴人行使偽造私文書部分有
牽連關係，為裁判上一罪，但其行使偽造私文書部分之上訴為不合法，本院應從程序
上予以駁回，而無從為實體上判決，對於輕罪之此部分，亦無從適用審判不可分原則
，為實體上審判。上訴人竟復對此部分提起上訴，顯為法所不許，應予駁回。
據上論結，應依刑事訴訟法第三百九十五條前段，判決如主文。
中      華      民      國    八十九    年      八      月      三      日
                              最高法院刑事第五庭
                                  審判長法官  董  明  霈
                                        法官  丁  錦  清
                                        法官  林  茂  雄
                                        法官  王  居  財
                                        法官  張  祺  祥
      右正本證明與原本無異
                                              書  記  官
中      華      民      國    八十九    年      八      月      九      日


司法院資訊處製作；財團法人民間司法改革基金會備份。
